高雄高等行政法院判決　　　　　　　　　　　　　　　九十三年度訴字第一七二號
　　　　　　　　　　　　　　　.
　　原　　　告　合作金庫銀行股份有限公司
　　代　表　人　甲○○　董事長.
　　訴訟代理人　乙○○
　　被　　　告　屏東縣稅捐稽徵處
　　代　表　人　丙○○　處長
　　訴訟代理人　洪彩珠
　　　　　　　　曾焜蘭
　　　　　　　　黃小鳳
右當事人間因土地增值稅事件，原告不服屏東縣政府中華民國九十二年十二月八日屏
府訴字第七十六號訴願決定，提起行政訴訟。本院判決如左：
　　主  文
原告之訴駁回。
訴訟費用由原告負擔。
　　事  實
壹、事實概要：
緣訴外人蔡輝雄所有坐落屏東縣萬丹鄉○○段一四一三、一四一四、一四二二、一四
二三、一四五五地號等五筆土地（以下簡稱系爭土地），土地使用分區編定為特定農
業區農牧用地，於民國（下同）八十九年二月二十五日經臺灣屏東地方法院拍賣，由
拍定人鄭雪燕取得，並依拍定價額計算漲價總數額課徵土地增值稅在案。嗣於九十一
年十二月三十一日由原告以蔡輝雄之債權人即系爭土地抵押權人身分，向被告申請改
按八十九年一月二十八日土地稅法修正施行日當期之公告土地現值為原地價，計算漲
價總數額課徵土地增值稅，經被告否准，原告不服，提起訴願，案經屏東縣政府訴願
決定「原處分撤銷，由原處分機關於二個月內另為適法之處分」，被告乃重新審查原
處分結果，以九十二年九月十二日屏稅財字第○九二○○九六○三三號函否准原告之
申請，原告不服，提起訴願，遭決定駁回，遂提起本件行政訴訟。
貳、兩造聲明：
甲、原告聲明求為判決：
一、訴願決定及原處分均撤銷。
二、被告應就系爭土地，於八十九年二月二十五日經法院拍賣移轉應徵之土地增值稅
    ，依八十九年一月二十八日土地稅法修正公布生效之當期之公告土地現值為原地
    價，計算漲價之總數額課徵土地增值稅。
乙、被告聲明求為判決：原告之訴駁回。
參、兩造主張之理由：
甲、原告主張之理由：
一、依農業發展條例相關規定，系爭土地係屬於作農業使用之農業用地，又土地登記
    謄本記載為一般農業區農牧用地，農地農用，毋庸置疑。系爭土地蓋有雞舍、管
    理室、倉庫等設備，為供與農業經營不可分離之設施，既經臺灣省政府農林廳核
    發容許使用證明予原所有權人蔡輝雄，於該農地上設置該等設備，系爭農業用地
    即無「違反作農業使用」之規定，雖未申請使用執照，亦與土地稅法第三十九條
    之二第四項「作農業使用之農業用地」不相牴觸。「農業用地作農業使用認定及
    核發證明辦法」係依據農業發展條例第三條第二項及第三十九條而訂定，並於八
    十九年七月二十六日公佈施行，而系爭土地於八十九年二月二十五日拍定，早於
    「農業用地作農業使用認定及核發證明辦法」施行前，被告遽然引用，於法不合
    。原告之訴訟標的如「訴之聲明」，計算漲價總數額，依法課徵土地增值稅，法
    律基礎不同，認定標準自應有別。依中央法規標準法第二十一條第四項規定：同
    一事項已訂有新法規，並公布或發布施行者，相關舊法應予廢止，準此，八十九
    年七月二十六日「農業用地作農業使用認定及核發證明辦法」公布施行後，被告
    據以引用之「農業用地作農業使用核發暫行處理原則」早已不再適用。
二、本案為申請按八十九年一月二十八日土地稅法修正施行日當期之公告土地現值為
    原地價，計算漲價總數額，課徵土地增值稅，而非申請核發農業用地作農業使用
    證明以免課徵稅捐，兩者訴求有別，認定標準自應不同，然被告卻以後者「免課
    徵稅捐」之條件，作為審核本案「課徵土地增值稅」之標準，其認事用法過於嚴
    苛，影響權利人權益至鉅。再查農業用地可否依八十九年一月二十八日修正公布
    生效之土地稅法第三十九條之二第四項規定，以該修正施行日當期之土地公告現
    值為原地價課徵土地增值稅，乃屬事實認定問題，財政部八十九年九月六日台財
    稅字第○八九○○五六四九八號函著有釋示，被告若主張該農地八十九年一月二
    十八日土地稅法修正公布施行之日已非農用，被告依財政部八十九年十一月八日
    台財稅第○八九○四五七二九七號函說明二第（三）項規定應負有舉證證明之責
    任。
三、依農業發展條例立法意旨：農業用地於八十九年一月二十八日之前是否農地農用
    ，作為決定是否課徵土地增值稅之標準，而該系爭土地尚有未辦保存登記之建物
    全為「養雞」之需要而建設使用，此為被告所不否認之事實，唯被告卻罔顧「養
    雞」需要之事實，一昧認定該建物未辦保存登記而否認「農牧」用，實與農業發
    展條例之立法意旨相違背，因此原告主張系爭土地上有雞舍等建物，但養雞業確
    屬「農牧」業，與系爭土地上是否有合法建築物無關，被告對事實之認定有違法
    之處，應從新作適法之處分。又查農業發展條例第三十九條第一項，依第三十一
    條規定申請耕地所有權移轉登記者，應檢具農業用地作農業使用證明書或‧‧‧
    云云，惟辦理耕地所有權移轉登記，有因繼承而移轉者，因法院或行政執行處或
    依金融機構合併法所規定之拍賣而移轉者，不在此限，此觀農業發展條例第三十
    一條之規定自明。
四、台灣省政府農林廳八十年九月四日八十農經字第五五九二三號函容許使用證明說
    明三，本同意使用建築設施，應依照「實際區域計畫地區建築管理辦法」有關規
    定辦理。查該辦法第三條第二項明定，原有之建築物不合非都市土地使用管制規
    則規定者，依該規則第八條之規定辦理。對照「非都市土地使用管制規則」第八
    條第一項明定，土地使用編定後，其原有使用或原有建築物不合土地使用分區規
    定者，在政府令其變更使用或拆除建築物前，得為從來之使用。準此，原告推斷
    系爭土地上「磚造蓋瓦平房」之建築物（見鑑價報告書第一張建築物照片）屋齡
    至少五十年以上，屬土地使用編定前原有建築物，合於「得為從來之使用」之農
    舍。容許使用證明書之核准面積為一、五二○平方公尺，自得第三人蔡輝雄為養
    雞蓋雞舍、管理室、倉庫等設備所必須，無由將屋齡至少五十年以上，「得為從
    來之使用」之農舍並列其中，因此，該建築物應予排除。依本案拍賣公告，建物
    面積為一、六四六‧八五平方公尺，扣除該建築物面積一七五‧七六平方公尺，
    仍在容許使用面積之內，合於農業用地作農業使用認定及核發證明辦法第六條第
    一項規定。
乙、被告主張之理由：
一、按「作農業使用之農業用地，於本法中華民國八十九年一月六日修正施行後第一
    次移轉，‧‧‧依法應課徵土地增值稅時，以該修正施行日當期之公告土地現值
    為原地價，計算漲價總數額，課徵土地增值稅。」為土地稅法第三十九條之二第
    四項所明定。另「主旨：有關土地稅法第三十九條之二第四項所定原地價之認定
    及相關冊籍之註記，請依說明二規定辦理‧‧‧。說明：二、‧‧‧（二）土地
    稅法八十九年一月二十八日修正公布生效後第一次移轉，‧‧‧依法應課徵土地
    增值稅時，‧‧‧檢附該移轉土地為農業用地之相關證明文件憑核（得證明該土
    地為農業用地之證明文件如：土地登記簿謄本，土地登記簿謄本如無法證明土地
    使用分區者，應檢附：：分區證明文件。）（三）經查證認定移轉土地確屬農業
    用地，且無下列事證，證明其於八十九年一月二十八日未作農業使用者。應准以
    該修正施行日當期之公告土地現值為原地價，計算漲價總數額，課徵土地增值稅
    ：１、依相關主管機關通報（如建築執照等）或稽徵機關稅籍資料（如田賦改課
    地價稅等），查得該土地於八十九年一月二十八日已未作農業使用者。２、其他
    具體事證足以證明移轉土地，於八十九年一月二十八日未作農業使用。」為財政
    部八十九年十一月八日台財稅第○八九○四五七二九七號函釋在案。
二、查訴外人蔡輝雄所有系爭土地，土地使用分區編定為特定農業區農牧用地，於八
    十九年二月二十五日經臺灣屏東地方法院拍賣，由拍定人鄭雪燕得標取得，並按
    拍定總價額新台幣（下同）一一、七五一、○○○元計算漲價總數額，課徵土地
    增值稅五、四八九、○六三元在案；嗣蔡輝雄之債權人即原告於九十一年十二月
    三十一日向本處申請前開土地改按八十九年一月二十八日土地稅法修正施行日當
    期之公告土地現值為原地價，計算漲價總數額，課徵土地增值稅，惟被告查得系
    爭土地於八十九年一月二十八日土地稅法修正公布生效當時，蓋有磚瓦造鐵架鐵
    皮房二棟、鐵架鐵皮石棉瓦棚、鐵架石棉瓦雞舍八棟、水泥造蓄水池，雖有容許
    使用證明，惟未有合法使用執照，且地上建物實際面積超過容許使用證明書原核
    准之面積，與土地稅法第三十九條之二第四項規定不符，經被告以九十二年九月
    十二日屏稅財字第○九二○○九六○三三號函否准原告之申請，於法有據，尚無
    不合。
三、查農業用地可否適用土地稅法第三十九條之二第四項規定，以土地稅法修正施行
    日當期之公告土地現值為原地價，計算漲價總數額，課徵土地增值稅，應視其於
    八十九年一月二十八日土地稅法修正公布生效時是否符合「作農業使用之農業用
    地」之要件而定，而「農業用地作農業使用認定及核發證明辦法」於八十九年七
    月二十六日公布施行前，行政院農業委員會前以八十九年二月十五日（８９）農
    企字第八九○○一○○五一三號訂定「農業用地作農業使用核發暫行處理原則」
    ，在農業發展條例施行細則及相關子法規未規定前，依該暫行處理原則辦理，核
    發農業用地作農業使用之認定作業準則，比照原核發自耕能力證明書之作業方式
    ，審核其農業用地是否符合作農業使用。本案系爭土地雖取得前台灣省政府農林
    廳八十年九月四日所核發八十農經字第五五九二三號函之土地容許使用，其容許
    使用之內容為鐵架、木架、石綿瓦等畜牧設施，面積合計六八二○平方公尺（雞
    舍八○七平方公尺、管理室二一○平方公尺、倉庫五○三平方公尺、空地五、三
    ○○平方公尺），該容許使用函上且記載應依實施區域計畫地區建築管理辦法之
    規定，並不得擴大面積使用，又該等土地上之建物面積為一六四六‧八五平方公
    尺，未取得合法使用執照，且超過容許使用證明書原核准之面積一五二○平方公
    尺，又向屏東縣政府農業局查詢，該局並以九十二年五月一日屏府農務字第○九
    二○○七一○八四號函及九十二年八月二十日屏府農務字第○九二○一三七五三
    三號函復略以：「‧‧‧非依法興建之農業設施或農舍及其興建面積超過原核准
    使用面積或未依原核定用途使用者，皆不得認定作農業使用。」。綜上，原告所
    訴各節，顯係誤解法令，原處分揆諸首揭法令規定，否准原告之申請，並無不合
    。
    理  由
一、本件系爭土地原為訴外人蔡輝雄所有，其土地使用分區編定為特定農業區農牧用
    地；於八十九年二月二十五日經臺灣屏東地方法院拍賣，由拍定人鄭雪燕取得，
    並依拍定價額計算漲價總數額課徵土地增值稅在案。嗣原告於九十一年十二月三
    十一日以其係蔡輝雄之債權人即系爭土地之抵押權人身分，向被告申請改按八十
    九年一月二十八日土地稅法修正施行日當期之公告土地現值為原地價，計算漲價
    總數額課徵土地增值稅，經被告否准，原告不服，提起訴願，案經屏東縣政府訴
    願決定「原處分撤銷，由原處分機關於二個月內另為適法之處分」，被告乃重新
    審查，其結果以九十二年九月十二日屏稅財字第○九二○○九六○三三號函否准
    原告之申請等情，為兩造所自陳，並有原告之屏南分行九十一年十二月三十一日
    合金屏南催字第○九一○○○五四八八號函、訴願決定書、屏東縣政府九十二年
    八月二十二日屏府農務字第○九二○一三七五三三號函、被告九十二年九月十二
    日屏稅財字第○九二○○九六○三三號函附原處分可稽，自堪認定。
二、原告提起本件訴訟無非以：系爭土地蓋有雞舍、管理室、倉庫等設備，係供養雞
    所必需，而為供農業經營不可分離之設施，各該設備並經臺灣省政府農林廳核發
    容許使用證明予原所有權人蔡輝雄，故其雖未取得建造執照或使用執照，但既作
    為養雞之用，足認其係供農業使用，自與其是否屬於合法建物或設備無關。況且
    ，本件係申請按八十九年一月二十八日土地稅法修正施行日當期之公告土地現值
    為原地價，計算漲價總數額，課徵土地增值稅，而非申請核發農業用地作農業使
    用證明以免課徵稅捐，然被告卻以後者「免課徵稅捐」之條件，作為審核本案「
    課徵土地增值稅」之標準，自有違誤。再系爭土地是否作農業使用係屬事實認定
    問題，被告如認其非作農業使用，應舉證證明。再者，系爭土地上「磚造蓋瓦平
    房」之建築物屋齡至少五十年以上，屬土地使用編定前原有建築物，依「非都市
    土地使用管制規則」第八條第一項明定，土地使用編定後，其原有使用或原有建
    築物不合土地使用分區規定者，在政府令其變更使用或拆除建築物前，得為從來
    之使用，故將該部分面積一七五．七六平方公尺予以扣除後，其餘設備之面積，
    仍在容許使用面積之內，亦無違反農業用地作農業使用認定及核發證明辦法第六
    條第一項規定可言。被告罔顧系爭土地確作農業使用之事實，否准原告之申請，
    自有違誤，爰依稅捐稽徵法第二十八條規定提起本件訴訟等語，為其論據。
三、經查：
（一）按「作農業使用之農業用地，移轉與自然人時，得申請不課徵土地增值稅。前
      項不課徵土地增值稅之土地承受人於其具有土地所有權之期間內，曾經有關機
      關查獲該土地未作農業使用且未在有關機關所令期限內恢復農業使用，或雖在
      有關機關所令期限內已恢復作農業使用而再有未作農業使用情事時，於再移轉
      時應課徵土地增值稅。前項所定土地承受人有未作農業使用之情事，於配偶相
      互間贈與之情形，應合併計算。作農業使用之農業用地，於本法中華民國八十
      九年一月六日修正施行後第一次移轉，或依第一項取得不課徵土地增值稅之土
      地後再移轉，依法應課徵土地增值稅時，以該修正施行日當期之公告現值為原
      地價，計算漲價總數額，課徵土地增值稅。」為八十九年一月二十八日修正施
      行之土地稅法第三十九條之二第一項、第二項、第三項及第四項所明定。查農
      業發展條例於八十九年一月二十六日修正公布，其第三十七條規定：「作農業
      使用之農業用地，移轉與自然人時，得申請不課徵土地增值稅。前項不課徵土
      地增值稅之土地承受人於其具有土地所有權之期間內，曾經有關機關查獲該土
      地未作農業使用且未在有關機關所令期限內恢復農業使用，或雖在有關機關所
      令期限內已恢作農業使用而再有未作農業使用情事者，於再移轉時應課徵土地
      增值稅。前項所定土地承受人有未作農業使用之情事，於配偶相互贈與之情形
      ，應合併計算。」其用語與前述土地稅法第三十九條之二第一項至第三項規定
      之用語完全相同，且前者之立法理由已載明係配合農業發展條例「放寬農地農
      有落實農地農用」之農業政策而修正，以減輕農業用地作農業使用期間移轉時
      土地增值稅之負擔，將農業用地移轉免徵土地增值稅之規定，修正為得申請不
      課徵土地增值稅，俟該土地未作農業使用，或已依變更為非農業用地後再行移
      轉時，再併予課徵。再從土地稅法第三十九條之二第四項文義觀之，其所謂「
      作農業使用之農業用地」其文義係承襲同條第一項「作農業使用之農業用地，
      移轉與自然人時，得申請不課徵土地增值稅。」規定而來；其立法理由更是載
      明為免取巧者於本法修正施行前申報移轉，規避修法後移轉時應納之土地增值
      稅，爰就其計徵土地增值稅之原地價，一律以該修正施行日當期之公告土地現
      值為準，足見土地稅法第三十九條之二第四項之規定係對於同條第一項所稱之
      「作農業使用之農業用地」於土地稅法修正後第一次移轉時應如何課徵土地增
      值稅所為之規定，則二者所稱之「作農業使用之農業用地」自應作相同解釋。
      因此，適用土地稅法第三十九條之二第四項課徵土地增值稅之農業用地，自以
      作農業使用為前提，殆無疑義。原告訴稱土地稅法第三十九條之二第四項與第
      一項所稱之作農業使用之農業用地，二者之意義不同，不應相提併論云云，顯
      係對法律之誤解，並不可採。
（二）次按所謂供農業使用之農業用地，依土地稅法第十條第一項第一款、第二款及
      農業發展條例第三條第十款、第十二款規定，係指非都市土地或都市土地農業
      區、保護區範圍內土地，依法供農作、森林、養殖、畜牧及保育使用；或供與
      農業經營不可分離之農舍、畜禽舍、倉儲設備、曬場、集貨場、農路、灌溉、
      排水及其他農用之土地。故必需符合編定為農業用地之管制規定所為之使用，
      始可稱之為依法供農業使用。又土地稅法及農業發展條例關於租稅優惠之規定
      ，旨在獎勵農地農用，故必需農業用地合法供農業使用者為限，而不包括非法
      使用在內（司法院釋字第五六六號解釋理由參照）。經查，系爭土地前雖曾經
      台灣省政府農林廳於八十年九月四日核發八十農經字第五五九二三號函之土地
      容許使用，惟觀其容許使用之建物其內容為雞舍八○七平方公尺、管理室二一
      ○平方公尺、倉庫五○三平方公尺，合計建物部分一五○二平方公尺，此有該
      份函文附卷可憑。然系爭土地於八十九年一月二十八日土地稅法修正公布生效
      當時，蓋有磚瓦造房屋、鐵架石棉瓦雞舍、水泥造蓄水池、磚瓦造鐵架石棉瓦
      、鐵架鐵皮等建築物，面積合計一六四六．八五平方公尺，且其均未依法取得
      相關之建築執照及使用執照等情，為兩造所不爭執，並有屏東縣屏東地政事務
      所建物測量成果圖附本院卷可參。按「非都市土地之使用，除國家公園區內土
      地，由國家公園主管機關依法管制外，按其編定使用地之類別，依本規則規定
      管制之。」「經編定為某種使用之土地，應依其容許使用之項目使用。」「非
      都市土地之建築管理，應依實施區域計畫地區建築管理辦法之規定為之；．．
      ．。」分別為行為時區域計畫法第十五條第一項授權訂定之非都市土地使用管
      制規則第四條、第六條第一項及第三十一條所明定。又「依非都市土地使用管
      制規則規定得為建築使用之土地，其建築物之新建、增建、改建或修建，應依
      本辦法向當地主管建築機關申請建築執照。」則為實施區域計畫地區建築管理
      辦法第三條所規定。經查，前揭台灣省政府農林廳八十年九月四日八十農經字
      第五五九二三號函雖同意原所有權人蔡輝雄於系爭土地作畜牧設施，然觀其許
      可之內容，已就雞舍、管理室、倉庫等建築設施部分，載明應依照「實施區域
      計畫地區建築管理辦法」有關規定辦理，換言之，上開函文雖同意系爭土地可
      作畜牧設施使用，但因其涉及建築使用，自應依照「實施區域計畫地區建築管
      理辦法」向主管機關取得建築執照，各該建築始可稱為合法之農業設施，原告
      訴稱系爭土地雖未取得建築執照，但已取得容許使用，故可稱之為合法供農業
      使用云云，並非可採。次查，系爭土地上之建物面積，非但已超過容許使用面
      積，且均未向主管機關取得建築執照，已如前述，則其均非屬合法之農業設施
      甚明。按土地稅法第三十九條之二第一項及第四項所稱之農業用地，需以合法
      作農業使用為限，不包括非法使用在內，始符合獎勵農地農用之意旨，要言之
      ，完全遵守法令作農業使用者，始有給予同條第一項免徵稅負，或依同條第四
      項規定計算土地徵值稅之必要。因此，系爭土地上之設施，不但已超過容許使
      用之範圍，尤其未取得相關之建築執照即擅自建築，其已違反非都市土地使用
      管制規則第四條、第六條第一項、第三十一條及實施區域計畫地區建築管理辦
      法第三條之規定，是系爭土地上之農業設施，顯非合法，即堪認定。揆諸前揭
      說明，系爭土地上之農業設施既非合法興建，則原告以該非法之農業設施從事
      飼養雞隻，即與土地稅法第十條所稱之依法供農業使用之農業用地有間，從而
      即與同法第三十九條之二第四項之「作農業使用之農業用地」要件不符，原告
      申請依上開規定計算土地增值稅，即非可採。又原告訴稱系爭土地事實上係在
      養雞，相關設施也是養雞所必需，自屬作農業使用云云，顯係對法律規定之誤
      解，亦不足取。至原告訴稱系爭土地上之磚造蓋瓦平房，其雖不符合土地使用
      分區之規定，但因其屋齡在五十年以上，係屬系爭土地使用編定前即存在之建
      物，依非都市土地使用管制規則第八條規定，得為從來之使用，故毋庸取得建
      築執照乙節，經查，原告就此部分主張，並未能提出相關證據供核；且系爭土
      地於六十四年十月六日即已編定為特定農業區農牧用地，此有屏東縣政府九十
      三年七月二十六日屏府地用字第○九三○一三六○四三號函附卷可稽，惟上開
      磚造蓋瓦平房所屬之門牌號碼即屏東縣萬丹鄉○○路○段二九六號房屋，其房
      屋稅係於七十一年十二月始起課，此亦有稅籍查詢資料可憑，是原告謂上開磚
      造蓋瓦平房為土地使用編定前即存在之建物云云，即非可採。況且，系爭土地
      上除上開磚造蓋瓦平房以外，另有非屬合法興建之鐵架石棉瓦雞舍、水泥造蓄
      水池、磚瓦造鐵架石棉瓦、鐵架鐵皮等建築物，已如前述，故僅此而言，已不
      能認系爭土地係合法作農業使用，是有關原告上開磚造蓋瓦平房係土地使用編
      定前即存在之建物之爭執，亦無解於系爭土地並非合法作農業使用之事實。原
      告所訴各節，均無可採。
四、綜上所述，原告之主張均不足採。原處分否准原告申請就系爭土地改按八十九年
    一月二十八日土地稅法修正施行日當期之公告土地現值為原地價，計算漲價數額
    課徵土地增值稅，並無違誤，訴願決定予以維持，亦無不合。原告起訴意旨求為
    撤銷並請求被告應就系爭土地於八十九年二月二十五日經法院拍賣移轉應徵之土
    地增值稅，依八十九年一月二十八日土地稅法修正公布生效之當期之公告土地現
    值為原地價，計算漲價之總數額課徵土地增值稅，為無理由，應予駁回。
五、據上論結，本件原告之訴為無理由，依行政訴訟法第二百條第二款、第九十八條
    第三項前段，判決如主文。
中　　　華　　　民　　　國    九十三　　年　  　八　　　月　　  十一　　日
                              高雄高等行政法院第一庭
                                          審判長法官　  陳光秀
                                          法      官　  楊惠欽
                                          法      官　  簡慧娟
右為正本係照原本作成。
如不服本判決，應於判決送達後二十日內向本院提出上訴書狀，其未表明上訴理由者
，應於提起上訴後二十日內向本院提出上訴理由書（須按對造人數附繕本）；如於本
判決宣示或公告後送達前提起上訴者，應於判決送達後二十日內補提上訴理由書（須
附繕本）。未表明上訴理由者，逕以裁定駁回。
提起上訴應預繳送達用雙掛號郵票七份（每份三十四元）。
中　　　華　　　民　　　國    九十三　　年　  　八　　　月　　  十一　　日
                                          法院書記官    楊曜嘉
